最高法院民事裁定　　　　　　　　　　　　　　　　九十一年度台抗字第四二○號
　　再 抗告 人　甲○○
　　訴訟代理人　丁俊文律師
右再抗告人因與相對人乙○○間請求返還土地事件，對於中華民國九十一年四月十五
日台灣高等法院裁定（九十一年度抗字第一○二六號），提起再抗告，本院裁定如左
：
    主  文
原裁定廢棄，應由台灣高等法院更為裁定。
    理  由
按確定判決，除當事人外，對於訴訟繫屬後為當事人之繼受人者，及為當事人或其繼
受人占有請求之標的物者，亦有效力，民事訴訟法第四百零一條第一項定有明文。又
所謂當事人之繼受人，依本院三十三年上字第一五六七號判例意旨，包括因法律行為
而受讓訴訟標的之特定繼承人在內。而所謂訴訟標的，係指為確定私權所主張或不認
之法律關係，欲法院對之加以裁判者而言。至法律關係，乃法律所定為權利主體之人
，對於人或物所生之權利義務關係。惟所謂對人之關係與所謂對物之關係，則異其性
質。前者係指依實體法規定為權利主體之人，得請求特定人為特定行為之權利義務關
係，此種權利義務關係僅存在於特定之債權人與債務人之間，倘以此項對人之關係為
訴訟標的，必繼受該法律關係中之權利或義務人始足當之，同法第二百五十四條第一
項亦指此項特定繼受人而言。後者則指依實體法規定為權利主體之人，基於物權，對
於某物得行使之權利關係而言，此種權利關係，具有對世效力與直接支配物之效力，
如離標的物，其權利失所依據，倘以此項對物之關係為訴訟標的時，其所謂繼受人，
凡受讓標的物之人，均包括在內（本院六十一年台再字第一八六號判例參照）。本件
原法院以：參加人王曹寶琴前於民國七十六年九月五日以再抗告人無權占有系爭土地
為由，提起排除侵害訴訟，案列台灣台北地方法院士林分院七十六年度訴字第一六四
四號事件，並經台灣高等法院八十年度上更(三)字第一二八號及本院八十年度台上字第
二六二二號判決（下稱前訴訟確定判決），認定再抗告人非無權占有系爭土地，而判
決王曹寶琴敗訴確定。因王曹寶琴於判決確定後已將系爭土地之所有權讓與相對人，
相對人乃以再抗告人係無權占有系爭土地為由，提起本件訴訟，請求再抗告人返還系
爭土地。茲查前訴訟確定判決所審究者，為再抗告人是否無權占有系爭土地，且以王
曹寶琴因買賣關係將系爭土地交付與訴外人吳鳳嬌，再抗告人遞向吳鳳嬌買受該土地
而受交付，繼受吳鳳嬌之地位，認定再抗告人並非無權占有該土地，顯係以對人之債
權關係為訴訟標的，而相對人僅為訴訟繫屬後受讓系爭土地之人，並未繼受該債權關
係中之權利或義務，前訴訟確定判決之效力，自不及於相對人。台灣士林地方法院（
下稱士林地院）竟以相對人為前訴訟確定判決之原告王曹寶琴之繼受人，應為前訴訟
確定判決效力所及為由，認相對人之訴為不合法，而裁定予以駁回，顯有違誤。因而
裁定廢棄士林地院之裁定，發回該法院更為處理，固非無見。惟查王曹寶琴於前訴訟
確定判決所主張之訴訟標的為民法第七百六十七條規定之所有物返還請求權，係以基
於物權之法律關係為訴訟標的，原法院遽認其係以對人之債權關係為訴訟標的，即非
允洽。則再抗告人辯稱：相對人係由王曹寶琴受讓系爭土地之所有權，且與相對人於
本件訴訟中主張之訴訟標的相同，相對人為王曹寶琴之繼受人，應為前訴訟確定判決
效力所及云云（見原法院卷七○頁背面），似非全然無據。原法院未詳加勾稽，遽以
前揭理由廢棄士林地院之裁定，殊有未當。再抗告意旨，指摘原裁定不當，聲明廢棄
，非無理由。又相對人於原法院雖主張：伊因信賴系爭土地之登記，而向原所有人王
曹寶琴買受該土地，並已辦妥所有權移轉登記，應受土地法第四十三條規定之保護，
而不受前訴訟確定判決效力之拘束云云（見原法院卷五九頁背面、六○頁正、背面）
。然相對人於士林地院已否主張此項事實？倘其曾為主張，是否屬前訴訟確定判決事
實審言詞辯論終結後所發生之事實，而不受該判決既判力之拘束？案經發回宜注意及
之。
據上論結，本件再抗告為有理由。依民事訴訟法第四百九十二條第二項，裁定如主文
。
中      華      民      國    九十一    年      七      月    二十五    日
                              最高法院民事第七庭
                                  審判長法官  蘇  茂  秋
                                        法官  徐  璧  湖
                                        法官  朱  建  男
                                        法官  曾  煌  圳
                                        法官  沈  方  維
      右正本證明與原本無異
                                              書  記  官
中      華      民      國    九十一    年      八      月      五      日
